臺灣高等法院臺南分院民事判決
109年度上易字第300號
上訴人即附帶
被上訴人    蔡紡    
訴訟代理人  蔡炳南  
被上訴人即
附帶上訴人  王金楓  

            王建樺  
            王湘云  
            王孟瑒  

            王惠平  

            王銘亨  
共      同
訴訟代理人  蔡金保律師
上列當事人間請求損害賠償事件，上訴人對於中華民國109年8月
18日臺灣雲林地方法院第一審判決(109年度訴字第327號)提起上
訴，被上訴人提起附帶上訴，並減縮起訴聲明，本院於109年11
月26日言詞辯論終結，判決如下：
    主  文
上訴及附帶上訴均駁回。
上訴及附帶上訴第二審訴訟費用由兩造各自負擔。
    事實及理由
一、按訴之變更或追加，非經他造同意，不得為之；但擴張或減
    縮應受判決事項之聲明者，不在此限，民事訴訟法第446條
    、第255條第1項第3款定有明文。被上訴人王金楓、王建樺
    、王湘云、王孟瑒、王惠平、王銘亨（下稱被上訴人6人）
    原請求上訴人蔡紡（下稱上訴人）應給付各新臺幣（下同）
    24萬元本息，經原審判決上訴人應給付被上訴人6人各14萬
    元本息，並駁回被上訴人6人其餘之訴。於本院審理中，被
    上訴人6人減縮起訴聲明為：上訴人應給付被上訴人6人各18
    萬元本息（見本院卷第129頁），核屬減縮應受判決事項之
    聲明，依上開規定，應予准許。
二、被上訴人6人主張：上訴人於民國(下同)107年5月27日晚間7
    時許，騎乘車牌號碼000-000號普通重型機車，沿雲林縣北
    港鎮雲153 線道路由南往北方向行駛，行經上開道路魚寮15
    4 號電線桿附近時（無速限標誌，速限為時速50公里），本
    應注意行車速度，不得超速行駛，且應注意車前狀況，並隨
    時採取必要之安全措施，而依當時天候晴，夜間有照明，柏
    油路面乾燥無缺陷，無障礙物及視距良好等情，客觀上並無
    不能注意之情事，竟疏未注意車前狀況，且以時速約54至60
    公里之速度超速行駛，適有被害人即訴外人王塔騎乘腳踏自
    行車沿上開道路由南往北方向騎乘在上訴人前方，上訴人由
    後追撞王塔，王塔因而人、車倒地，並受有顱內出血之傷害
    （下稱系爭車禍），經治療後仍因上開傷害致四肢無力、言
    語溝通及言語表達障礙，日常生活功能受損，無法自行站立
    及坐起，需24小時專人照顧，已達身體、健康重大不治之重
    傷害程度（下稱系爭傷害)。被上訴人6人均為王塔之子女，
    因至親發生系爭車禍成為重傷害之狀態，日常生活事務均需
    幫忙照理，父子之親情、倫理及生活相互扶持與幫助之身分
    法益已受到嚴重侵害，參以上訴人之過失程度，上訴人之不
    法侵害行為應屬情節重大，為此依侵權行為之法律關係請求
    上訴人賠償被上訴人6人精神慰撫金各26萬元。又系爭車禍
    之發生，刑事判決認為王塔騎乘腳踏自行車疏未注意夜間應
    開啟燈光警示後方來車，亦有過失，王塔之過失應屬輕微，
    則依民法第217條第1項過失相抵之規定扣減三成之賠償責任
    ；或仍認精神慰撫金各20萬元為適當者，改依負擔一成過失
    責任。故而上訴人應給付被上訴人6人各18萬元，及自起訴
    狀繕本送達之翌日(即109年5月27日)起至清償日止，按週年
    利率百分之五計算之利息（原審判命上訴人應給付被上訴人
    6人各14萬元本息，而駁回被上訴人6人其餘之請求，上訴人
    就其敗訴部分聲明不服提起上訴，被上訴人6人於本院減縮
    起訴聲明，並就其敗訴部分提起附帶上訴）。對上訴人上訴
    答辯聲明：上訴駁回。並附帶上訴聲明：㈠原判決關於駁回
    附帶上訴人即被上訴人6人後開第二項之訴部分廢棄。㈡上廢
    棄部分，附帶被上訴人應再給付附帶上訴人各4萬元，及均
    自109年5月27日起至清償日止，按週年利率百分之5計算之
    利息。
三、上訴人則以：王塔於夜間獨自一人騎乘腳踏車在鄉間道路上
    ，未開啟燈光、反光裝置、亦無裝設警示設施，其本身過失
    難謂輕微，應負與有過失責任，原審判命被上訴人6人負百
    分之30過失責任，容有過輕。又原審酌定精神慰撫金之金額
    過高等語，資為抗辯。並上訴聲明：㈠原判決關於命上訴人
    給付被上訴人6人各14萬元本息部分，及該部分訴訟費用之
    裁判均廢棄。㈡上廢棄部分，被上訴人6人在第一審之訴駁回
    。並對附帶上訴之答辯聲明：附帶上訴駁回。
四、兩造不爭執之事項：
  ㈠上訴人蔡紡於民國107年5月27日晚間7時許，騎乘車牌號碼00
    0-000號普通重型機車，沿雲林縣北港鎮雲153線道路由南往
    北方向行駛，行經上開道路魚寮154號電線桿附近時（無速
    限標誌，速限為時速50公里），以時速約54至60公里之速度
    超速行駛，適有被害人王塔騎乘腳踏車，亦沿上開道路由南
    往北方向騎乘在上訴人蔡紡前方，亦疏未注意夜間應開啟燈
    光警示後方來車，致上訴人蔡紡反應不及，由後追撞被害人
    王塔，王塔因而人、車倒地，並受有顱内出血之傷害，經治
    療後，仍因上開傷害致四肢無力、言語溝通及言語表達障礙
    ，日常生活功能受損，無法自行站立及坐起，需24小時專人
    照顧，已達身體、健康重大不治之重傷害程度。
  ㈡上訴人因系爭車禍事件，經檢察官提起公訴(108年度調偵字
    第23號)，嗣經臺灣雲林地方法院（下稱雲林地院）108年度
    交易字第70號刑事判決判處上訴人犯過失傷害致人重傷罪，
    處有期徒刑肆月。惟檢察官不服雲林地院108年度交易字第7
    0號之判決，提起上訴，嗣經本院108年度交上易字第674號
    駁回檢察官之上訴，上訴人緩刑貳年。(原審卷第123-134頁
    )。
  ㈢另上訴人與王吳玉葉於109年01月20日於雲林地院成立調解，
    其調解內容如下(原審卷第135頁)：⒈上訴人願於109年2月27
    日前給付王吳玉葉120萬元(不含強制汽車責任保險理賠金)
    。⒉王吳玉葉於收受上開調解金額後願對上訴人所涉本院108
    年度交上易字第674號刑事案件不再追究，並同意給予緩刑
    之宣告。⒊強制汽車責任保險理賠金由王吳玉葉自行請領。⒋
    王吳玉葉其餘請求拋棄。
  ㈣被害人王塔因系爭車禍事件而致腦部受傷，致不能為意思表
    示或受意思表示，或不能辨識其意思表示之效果，為此被上
    訴人王孟瑒聲請對其為監護之宣告，並指定被上訴人王孟瑒
    為被害人王塔之監護人，暨指定被上訴人王建樺為會同開具
    財產清冊之人。嗣經雲林地院以108年度監宣字第75號裁定
    ，宣告王塔為受監護宣告之人；選定被上訴人王孟瑒為監護
    人；指定被上訴人王建樺為會同開具財產清冊之人(參原審
    卷第139-142頁)。
  ㈤交通部公路總局嘉義區監理所108年04月10日【嘉監鑑字第10
    80025818號】檢送系爭鑑定意見書，其鑑定意見為：⒈上訴
    人駕駛普通重型機車，夜間未注意車前狀況，由後擦撞王塔
    騎乘之自行車為肇事主因。⒉被害人王塔騎乘腳踏自行車，
    夜間未開啟燈光( 未裝設) 警示後方來車，為肇事次因。
  ㈥交通部公路總局108年09月25日【路覆字第1080100383號】就
    系爭車禍為覆議之鑑定意見(參原審卷第151-153頁)：⒈經本
    局車輛行車事故鑑定覆議會第108-51次（108年9月20日）會
    議依卷附調查跡證資料研議結論：照本局嘉義區監理所嘉雲
    區車輛行車事故鑑定會之鑑定意見。惟意見文字修改為：一
    、蔡紡駕駛普通重型機車，夜間未注意車前狀況、超速行駛
    ，撞擊同向前行腳踏自行車，為肇事主因。二、王塔騎乘腳
    踏自行車，夜間未開啟燈光（未裝設）警示後方來車，影響
    行車安全，為肇事次因。⒉道路交通安全規則第128條：「慢
    車在夜間行駛應開啟燈光」。⒊蔡紡車倒地刮地痕約22.2公
    尺，摩擦係數取0.53-0.65，車速約54.67-60.54公里/小時
    。
  ㈦兩造對他造所陳述有關之學歷、職業、收入及家庭狀況等，
    均不爭執。
五、兩造爭執之事項：
  ㈠被上訴人6人就系爭事件向上訴人請求精神慰撫金是否有理由
    ？若有，應以若干為適當？
  ㈡本件系爭車禍事件之過失比例應以若干為適當？
六、得心證之理由：
  ㈠按因故意或過失，不法侵害他人之權利者，負損害賠償責任
    ；違反保護他人之法律，致生損害於他人者，負賠償責任；
    民法第184 條第1項前段、第2項分別定有明文。查依兩造不
    爭執之事項㈠、㈡所示，上訴人於上開時、地因未注意車前狀
    況、超速行駛致發生系爭車禍，而使王塔受有系爭傷害，上
    訴人因系爭車禍事件，經刑事案件審理後，亦認定上訴人係
    犯過失傷害致人受重傷罪，判處有期徒刑4月，緩刑2年確定
    等情，並經本院調取刑事案件卷宗核閱無訛，復有長庚醫療
    財團法人嘉義長庚紀念醫院（下稱嘉義長庚醫院）診斷證明
    書（見警卷第5頁）、道路交通事故現場圖、道路交通事故
    調查報告表㈠、㈡、現場照片及車牌號碼000-000 號車輛詳細
    資料報告表（見警卷第6-8 、14-23 頁）及日出日落時刻表
    （見原審刑事卷第59頁）在卷可稽，自堪信為真實。則上訴
    人就系爭車禍事故之發生具有過失至明，且其過失不法行為
    與王塔所受損害間，具有相當因果關係。故被上訴人6人依
    據民法第184條第1項前段，請求上訴人負損害賠償責任，洵
    屬有據。
　㈡按不法侵害他人基於父、母、子、女或配偶關係之身分法益
    而情節重大者，被害人雖非財產上之損害，亦得準用民法第
    195 條第1 項前段規定，請求賠償相當之金額，同條第3 項
    定有明文，此乃保護基於父母或配偶與本人之親密關係所生
    之身分法益所為之規定。查上訴人不法侵害王塔之身體、健
    康法益，致王塔因顱內出血手術後，目前仍四肢無力，無法
    自行翻身坐起、站立及行走、自行穿衣沐浴及如廁，合併大
    小便失禁，需鼻胃管進食部分食物，僅能理解部分簡單動作
    指令，無法言詞表達，需他人協助照料日常生活所需，成為
    類植物人狀態，已經原審法院依民法規定為監護之宣告，被
    上訴人6人分別為王塔之子女，並提出之其等戶籍謄本、嘉
    義長庚醫院109 年7 月2 日診斷證明書、王塔之照片及原審
    依職權所調取之原審法院108 年度監宣字第75號民事裁定在
    卷可憑（見原審卷第21-27 、115 、117 、139-142 頁），
    被上訴人6人見其等父親此狀，已無法享受天倫之樂，且王
    塔需24小時專人照護，而被上訴人王孟瑒為王塔之監護人，
    並須執行有關王塔之生活、財產管理事務，被上訴人6人與
    王塔間父子（女）關係之親情、倫理關係至為親密，此種親
    密關係所生之身分法益被侵害時，在精神上自必感受莫大之
    痛苦，不可言喻。且因王塔必須持續終身照顧，其情節自屬
    重大，被上訴人6人精神上亦確受有相當痛苦，是被上訴人6
    人請求上訴人賠償非財產上所受損害，自屬有據。　
　㈢上訴人與王塔之過失比例各為何？
　⒈按「行車速度，依速限標誌或標線之規定，無速限標誌或標
    線者，應依下列規定：一、行車時速不得超過五十公里」、
    「汽車行駛時，駕駛人應注意車前狀況及兩車並行之間隔，
    並隨時採取必要之安全措施」、「慢車不得擅自變更裝置，
    並應保持煞車、鈴號、燈光及反光裝置等安全設備之良好與
    完整」、「慢車在夜間行駛應開啟燈光」，道路交通安全規
    則第93條第1 項第1 款前段、第94條第3 項、第119 條第1 
    項、第128 條分別定有明文。查上訴人騎乘機車及王塔騎乘
    腳踏自行車均應注意遵守上開交通規定，負有前開注意義務
    。而系爭車禍發生時天候晴，夜間有照明，柏油路面乾燥無
    缺陷，無障礙物且視距良好，應無不能注意之情事，有道路
    交通事故調查表㈠及現場照片在卷可參（見警卷第7 、14、1
    7頁）。經查，上訴人於警詢時陳稱：「我當時騎000-000號
    普重機車，沿雲153 公路南往北直行行駛時，對方王塔騎腳
    踏車在我右前側行駛，因對方穿黑色衣服黑色褲子，腳踏車
    亦未裝設電燈，致我無法發現對方，之後我右前側車頭好像
    有擦撞對方左後側後，雙方人車跌倒受傷，對方也有受傷」
    （見警卷第1 頁背面），於偵查中陳稱：我承認107 年5 月
    27日晚上騎車有撞到人，因為他的腳踏車沒有電燈，又穿黑
    色衣褲，我沒有看見等語（見偵查卷第16頁），足見上訴人
    於夜間騎乘機車，在有開啟車頭燈之狀況下，未充分注意前
    方車輛動態，致與前方王塔所騎乘之腳踏自行車於同向同車
    道發生碰撞，自後追撞王塔之腳踏自行車，上訴人就系爭車
    禍之發生，應負過失責任甚明。又由上訴人機車倒地時之刮
    地痕約22.2公尺，摩擦係數為0.53至0.65，可推估肇事時上
    訴人騎車速度約時速54.67 至60.54 公里（見原審刑事卷第
    109 頁，原審卷第151 頁），足見上訴人亦有超速行駛之過
    失。另由現場照片所示（見警卷第15、20-22 頁），王塔夜
    間騎乘腳踏自行車，並未依前述規定開啟燈光，或裝設警示
    設施，警示後方來車注意，影響行車安全，其應負過失之責
    任，亦堪認定。
　⒉系爭車禍經囑託交通部公路總局嘉義區監理所嘉雲區車輛行
    車事故鑑定會及車輛行車事故鑑定覆議會鑑定，就肇事責任
    歸屬之鑑定結果，亦認：「蔡紡駕駛普通重型機車，夜間未
    注意車前狀況、超速行駛，撞擊同向前行腳踏自行車，為肇
    事主因。王塔騎乘腳踏自行車，夜間未開啟燈光（未裝設）
    警示後方來車，影響行車安全，為肇事次因」，有交通部公
    路總局嘉義區監理所108 年4 月10日嘉監鑑字第1080025818
    號函檢送之鑑定意見書及交通部公路總局108 年9 月25日路
    覆字第1080100383號函附於原審刑事卷可查（見原審刑事卷
    第21-24 、109-110 頁，原審卷第143-153 頁）。
　⒊本院審酌上開過失情節，認為上訴人就系爭車禍之發生，應
    負較重之肇事責任，其過失比例為十分之七，而王塔則應負
    擔十分之三之肇事責任。被上訴人主張王塔僅負十分之一過
    失責任等語，上訴人抗辯王塔僅負十分之三之過失責任過輕
    云云，均難憑採。
　㈣按不法侵害他人人格權，被害人受有非財產上損害，請求加
    害人賠償相當金額慰撫金時，法院對於慰撫金之量定，應斟
    酌實際加害情形、所造成影響、被害人痛苦之程度、兩造之
    身分地位經濟情形及其他各種狀況，以核定相當之數額。本
    院審酌被上訴人王金楓教育程度為護專畢業，職業為安麗直
    銷商；王建樺教育程度為專科畢業，職業為安麗直銷商；王
    湘云教育程度為高中畢業，早餐店員工及從事市場擺攤賣農
    產之工作；王孟瑒教育程度為碩士畢業，快遞公司員工；王
    惠平教育程度為碩士畢業，職業為警官；王銘亨教育程度為
    博士，職業為警專副教授；上訴人教育程度為小學肄業，目
    前無業，每月收入只有子女給予之扶養費，尚有負債，及原
    審透過稅務電子閘門調取兩造所得及財產狀況之資料（見原
    審卷第53-97 頁），再佐以王塔於系爭車禍發生時已逾80歲
    ，於該車禍發生前之107 年4月17日曾發生中風，左側無力
    ，有腦萎縮及出血狀態，同年4 月25日出院，於同年5 月27
    日又因發生系爭車禍，所以變成前述之現狀等一切情狀，認
    為被上訴人6人請求上訴人賠償精神慰撫金以每人各20萬元
    ，應屬適當，逾此範圍之請求，自屬無據。
　㈤次按損害之發生或擴大，被害人與有過失者，法院得減輕賠
    償金額或免除之，民法第217 條第1 項定有明文，此項規定
    之旨趣在於謀求加害人與被害人間之公平，在裁判上應由法
    院以職權減輕或免除之（最高法院85年度台上字第1756號判
    決意旨參照）。又民法第192 條第1 項規定不法侵害他人致
    死者，對於支出醫療費用或殯葬費之人，亦應負損害賠償責
    任，係間接被害人得請求賠償之特例，此項請求權，自理論
    言，雖係固有之權利，然其權利係基於侵權行為之規定而發
    生，自不能不承擔直接被害人之過失，倘直接被害人於損害
    之發生或擴大與有過失時，依公平原則，亦應有民法第217 
    條過失相抵規定之適用（最高法院73年度台再字第182 號判
    決意旨參照）。本於同一法理，不法侵害他人基於父、母、
    子女或配偶關係之身分法益，取得民法第195 條第3 項之非
    財產損害賠償請求權者，亦應有民法第217 條過失相抵規定
    之適用。查王塔就系爭車禍之發生亦與有過失，已如上述，
    而被上訴人6人為系爭車禍之間接被害人，自應承擔直接被
    害人王塔之過失，而有過失相抵規定之適用。本件經審酌上
    訴人與王塔前述過失行為所違反之交通法規程度，既認應由
    王塔負擔十分之三之過失責任，被上訴人6人即應負擔十分
    之三之過失責任，自應依此比例減輕上訴人應負之賠償金額
    。依此過失比例計算後，被上訴人6人得請求上訴人賠償之
    金額各為14萬元（計算式：20萬元×7/10＝14萬元）。
七、綜上所述，被上訴人6人依侵權行為之法律關係，請求上訴
    人給付其等每人各14萬元，及均自109 年5 月27日起至清償
    日止，按週年利率百分之五計算之利息部分，為有理由，應
    予准許，逾此範圍部分之請求，為無理由，不應准許。原審
    就上開應准許部分，為上訴人敗訴之判決，核無違誤，上訴
    意旨指摘原判決此部分不當，求予廢棄改判，為無理由，應
    駁回其上訴。至上開不應准許部分，原審為附帶上訴人敗訴
    之判決，亦無違誤，附帶上訴意旨指摘原判決此部分不當，
    求予廢棄改判，為無理由，應駁回其等附帶上訴。
八、本件事證已臻明確，兩造其餘之攻擊或防禦方法及所用之證
    據，核認為均不足以影響本判決之結果，爰不逐一論列，附
    此敘明。
九、據上論結，本件上訴及附帶上訴均為無理由，依民事訴訟法
    第449條第1項、第78條，第85條第1項前段，判決如主文。
中　　華　　民　　國　　109 　年　　12　　月　　10 　日
　　               民事第五庭  審判長法  官  吳森豐
　　
                                     法  官  孫玉文

                                     法  官  郭貞秀
上為正本係照原本作成。　　　　　　　　　　　　　　
不得上訴。　　　　　　　　　　　　　　
中　　華　　民　　國　　109 　年　　12　　月　　10　　日

                                     書記官  岑玢